ACORDAO-COMPLETO-2477550

ACÓRDÃO 13307/2021 ATA 32/2021 - PRIMEIRA CÂMARA

VISTOS, relatados e discutidos estes autos de tomada de contas especial instaurada em razão da não comprovação da regular aplicação de recursos federais transferidos mediante contrato de repasse,
ACORDAM os Ministros do Tribunal de Contas da União, reunidos em sessão da Primeira Câmara, ante as razões expostas pelo Relator, em:
9.1. julgar irregulares as contas do sr. Manoel Alicio da Silva Sfair, condenando-o ao pagamento das quantias abaixo relacionadas, com a incidência dos devidos encargos legais, calculados a partir das datas correspondentes até a do efetivo recolhimento, na forma da legislação em vigor, nos termos dos arts. 1°, inciso I, 16, inciso III, alínea "c", 19 e 23, inciso III, da Lei 8.443/1992:
	Valor (R$) 
	Data

	1º/3/2005
	23.110,00

	12/8/2005
	22.003,91

	31/8/2005
	22.518,74

9.2. fixar o prazo de 15 (quinze) dias, a contar da data da notificação, para que o responsável de que trata o subitem anterior comprove, perante o Tribunal, o recolhimento das referidas quantias aos cofres do Tesouro Nacional, nos termos do art. 23, inciso III, alínea "a", da Lei 8.443/1992 c/c o art. 214, inciso III, alínea "a", do Regimento Interno do TCU (RI/TCU) ;
9.3. autorizar a cobrança judicial da dívida, caso não atendidas as notificações, nos termos do art. 28, inciso II, da Lei 8.443/1992;
9.4. autorizar, desde já, caso requerido, o parcelamento das dívidas em até 36 (trinta e seis) parcelas mensais e consecutivas, incidindo, sobre cada parcela, os correspondentes acréscimos legais, alertando os responsáveis de que a falta de pagamento de qualquer parcela importará no vencimento antecipado do saldo devedor, nos termos do art. 26 da Lei 8.443/1992, c/c o art. 217 do Regimento Interno/TCU;
9.5. dar ciência deste acórdão à Procuradoria da República no Estado do Amapá, nos termos do art. 16, § 3º, da Lei 8.443/1992.

Tomada de contas especial instaurada em razão de irregularidades na aplicação dos recursos federais repassados por força de contrato de repasse celebrado entre o Ministério da Agricultura, representado pela Caixa Econômica Federal, e a prefeitura do Município de Oiapoque/AP

Primeira Câmara

Ministério da Agricultura, Pecuária e Abastecimento

3. Interessados/Responsáveis:
3.1. Responsáveis: Manoel Alicio da Silva Sfair (XXX.373.842-XX).

13.1. Ministros presentes: Walton Alencar Rodrigues (Presidente), Benjamin Zymler (Relator), Vital do Rêgo e Jorge Oliveira.
13.2. Ministro-Substituto presente: Augusto Sherman Cavalcanti.

BENJAMIN ZYMLER

Trata-se de tomada de contas especial instaurada em razão de irregularidades na aplicação dos recursos federais transferidos por força do contrato de repasse 008043184/1998/MA/CAIXA, celebrado entre o Ministério da Agricultura, representado pela Caixa Econômica Federal, e a prefeitura do Município de Oiapoque/AP.
2.	O contrato, no valor de R$ 175.000,00, sendo R$ 150.000,00 à conta da contratante e R$ 25.000,00 referentes à contrapartida da contratada, teve por objeto "a implantação de infraestrutura e serviços de apoio à agricultura familiar no Município de Oiapoque/AP", com vigência estipulada para o período de 30/12/1998 a 30/9/2005, com prazo para apresentação da prestação de contas até sessenta dias após a data de liberação da última parcela transferida (peça 3, p. 122) .
3.	Especificamente, o ajuste previa a realização das instalações físicas para abrigar feira do agricultor familiar, compreendendo a execução das seguintes ações principais (peça 3, p. 72) : 
	Item
	Valor  (R$) 

	Obras e instalações
	90.000,00

	Aquisição de equipamentos e recuperação de frigorífico
	85.000,00

4.	Os repasses efetivos da União totalizaram R$ 150.000,00, sendo desbloqueados conforme detalhamento a seguir (peça 3, p. 349, 351, 361 e 376) :
	Valor desbloqueado (R$) 
	Data

	50.500,01
	14/5/1999

	33.965,05
	4/8/1999

	10.665,00
	28/3/2000

	9.756,03 
	29/3/2000

	23.110,00
	1/3/2005

	22.003,91
	12/8/2005

	22.518,74
	31/8/2005

5.	Conforme apontado no Parecer Consubstanciado da Caixa, foi executado o percentual de 100% do objeto. Foram cumpridos os objetivos previstos no plano de trabalho, gerou-se o benefício social esperado e houve funcionalidade do objeto pactuado (peça 3, p. 2) .
6.	Entretanto, foi constatada a omissão no dever de prestar contas da quinta e da sexta parcelas dos recursos desbloqueados, bem como do saldo dos rendimentos da aplicação financeira do repasse utilizados, no valor de R$ 22.518,74.
7.	Foi, então, promovida a citação do sr. Manoel Alicio da Silva Sfair, prefeito do Município de Oiapoque/AP na gestão 2005-2008.
8.	Dando seguimento ao feito, a unidade técnica assim se manifestou:
11.	"Na instrução inicial (peça 8) , analisando os elementos dos autos, concluiu-se necessária a realização de citação, nos seguintes termos:
a) realizar a citação, com fundamento nos arts. 10, § 1º, e 12, incisos I e II, da Lei 8.443/1992 c/c o art. 202, incisos I e II, do RI/TCU, para que, no prazo de quinze dias, o responsável abaixo indicado, em decorrência das condutas praticadas, apresente alegações de defesa e/ou recolha, aos cofres do Tesouro Nacional, a quantia abaixo indicada, atualizada monetariamente a partir da respectiva data até o efetivo recolhimento, abatendo-se na oportunidade a quantia eventualmente ressarcida, na forma da legislação em vigor, que geraram as irregularidades demonstradas a seguir:
	Quantificação do débito
	Data de ocorrência
	Valor histórico (R$) 
	Débito/Crédito

	1/3/2005
	23.110,00
	D

	12/8/2005
	22.003,91
	D

	31/8/2005
	22.518,74
	D

		Valor atualizado do débito (sem juros) em 17/6/2020: R$ 145.929,05. 
Irregularidade: omissão no dever de prestar contas da quinta e sexta parcelas dos recursos desbloqueados do Contrato de Repasse 008043184/1998/MA/CAIXA, bem como dos rendimentos resultantes da aplicação financeira do repasse.
Evidências da irregularidade: Parecer da Caixa (peça 3) , extratos bancários (peça 3, p. 375 e 379, e peça 4, p. 97) , conciliação bancária (peça 4, p. 109) e contrato de repasse e termos aditivos (peça 3, p. 122-170) .
Normas infringidas: art. 70, parágrafo único, da Constituição da República Federativa do Brasil; art. 93 do Decreto-lei 200/1967; art. 66 do Decreto 93.872/1986; art. 28 da Instrução Normativa STN 1/1997; cláusula terceira, 3.2, "c", do contrato de repasse.
Responsável: Manoel Alicio da Silva Sfair (CPF XXX.373.842-XX) , prefeito do Município de Oiapoque/AP na gestão 2005-2008
Conduta: omitir-se no dever de prestar contas da quinta e sexta parcelas dos recursos desbloqueados do Contrato de Repasse 008043184/1998/MA/CAIXA, bem como dos rendimentos resultantes da aplicação financeira do repasse.
Nexo de causalidade: a omissão no dever de prestar contas da quinta e sexta parcelas dos recursos desbloqueados do Contrato de Repasse 008043184/1998/MA/CAIXA, bem como dos rendimentos resultantes da aplicação financeira do repasse, resultou na impossibilidade de comprovação do nexo de causalidade entre os recursos recebidos e as despesas realizadas e, consequentemente, presunção de dano ao erário pelo valor de R$ 67.632,65.
Culpabilidade: não há excludentes de ilicitude, de culpabilidade e de punibilidade; é razoável supor que o administrador responsável pela pessoa jurídica tinha consciência da ilicitude de sua conduta; era exigível conduta diversa da praticada, qual seja, desincumbir-se do seu dever por meio da apresentação da prestação de contas dos recursos desbloqueados relativos à quinta e sexta parcelas dos recursos do contrato de repasse, bem como dos rendimentos resultantes da aplicação financeira do repasse, no prazo e forma devidos.
12.	Em cumprimento ao Despacho do Relator (peça 11) , foi efetuada a citação do responsável, por meio do Ofício 47863/2020-TCU/Seproc, de 4/9/2020 (peça 16) , o qual foi recebido em 28/9/2020 (peça 17) .
13.	O responsável solicitou prorrogação de prazo (peça 18) , o qual foi deferido (peça 19) . As alegações de defesa foram apresentadas (peça 20) .
14.	Conforme Despacho de Conclusão das Comunicações Processuais (peça 21) , as providências inerentes às comunicações processuais foram concluídas.
ANÁLISE DOS PRESSUPOSTOS DE PROCEDIBILIDADE DA IN/TCU 71/2012
15.	Verifica-se que não houve o transcurso de mais de dez anos desde o fato gerador sem que tenha havido a notificação do Sr. Manoel Alicio da Silva Sfair, prefeito do Município de Oiapoque/AP na gestão 20052008, pela autoridade administrativa federal competente, uma vez que o fato gerador das irregularidades sancionadas ocorreu em 30/11/2005 (dia seguinte ao término do prazo para apresentação da prestação de contas) e que o responsável foi notificado sobre as irregularidades pela autoridade administrativa competente em 2/6/2011 (peça 3, p. 30-32) .
16.	Verifica-se que o valor atualizado do débito apurado (sem juros) em 1/1/2017 é de R$ 131.203,27, portanto superior ao limite mínimo de R$ 100.000,00, na forma estabelecida conforme os arts. 6º, inciso I, e 19 da IN/TCU 71/2012, modificada pela IN/TCU 76/2016. 
17.	Informa-se que foram encontrados débitos imputáveis ao responsável abaixo em outros processos em tramitação no Tribunal.
	Responsável
	Processos

	Manoel Alicio da Silva Sfair
	Processo 000.280/2020-8 (TCE, aberto) , Processo 029.150/2019-1 (TCE, aberto) 

18.	A tomada de contas especial está, assim, devidamente constituída e em condição de ser instruída.
EXAME TÉCNICO
19.	O Sr. Manoel Alicio da Silva Sfair foi citado para que apresentasse alegações de defesa em razão da omissão no dever de prestar contas da quinta e sexta parcelas dos recursos desbloqueados, bem como dos rendimentos resultantes da aplicação financeira do repasse.
20.	Em resposta, o responsável apresentou as alegações de defesa abaixo elencadas (peça 20) :
a) está impossibilitado de apresentar maiores informações a respeito dos autos, pelo fato de não ter obtido resposta aos Ofícios 001/2020 (peça 20, p. 2) e 002/2020 (peça 20, p. 3) , ambos datados de 26/9/2020, que foram endereçados à Caixa Econômica Federal e à prefeitura de Oiapoque, relativos ao contrato assinado em 1998, na gestão do ex-prefeito João Neves da Silva, tendo passado mais vinte anos;
b) cada centavo foi aplicado na execução do projeto, conforme o plano de trabalho, mas por algum motivo a prestação de contas final não foi apresentada, o que não poderia ocorrer; e
c) solicita-se o arquivamento do processo.
Análise
21.	O responsável informa que solicitou à Caixa e à prefeitura uma cópia do Contrato de Repasse 008043184/1998/MA/CAIXA e do plano de trabalho e que não havia como apresentar informações acerca do ajuste, em razão de não ter obtido resposta à sua solicitação.
22.	A simples falta de obtenção dessas informações não pode servir como elemento capaz de afastar sua responsabilização, uma vez que admitiu não ter apresentado a prestação de contas final, embora tenha utilizado os recursos desbloqueados referentes à quinta e sexta parcelas do contrato de repasse (peça 3, p. 375 e 379) e os rendimentos resultantes da aplicação financeira do repasse, no valor de R$ 22.518,74 (peça 4, p. 97 e 109) . Além do mais, desde 2011 estava ciente de que deveria apresentar a prestação de contas final, pois foi notificado sobre as irregularidades pela autoridade administrativa competente, em 2/6/2011, para que cumprisse essa obrigação (peça 3, p. 30-32) , mas não adotou providências a respeito. Portanto, suas alegações de defesa devem ser rejeitadas.
Prescrição da Pretensão Punitiva
23.	Vale ressaltar que a pretensão punitiva do TCU, conforme Acórdão 1441/2016-TCU-Plenário, Relator: Benjamin Zymler, que uniformizou a jurisprudência acerca dessa questão, subordina-se ao prazo geral de prescrição indicado no art. 205 do Código Civil, que é de dez anos, contado da data de ocorrência da irregularidade sancionada, nos termos do art. 189 do Código Civil, sendo este prazo interrompido pelo ato que ordenar a citação, a audiência ou a oitiva dos responsáveis.
24.	No caso em exame ocorreu a prescrição, uma vez que as irregularidades sancionadas ocorreram em 30/11/2005 (dia seguinte ao término do prazo para apresentação da prestação de contas) , e o ato de ordenação da citação ocorreu em 24/6/2020 (peça 11) .
CONCLUSÃO
25.	Em face da análise promovida na seção "Exame Técnico", propõe-se rejeitar as alegações de defesa apresentadas pelo responsável, uma vez que não foram suficientes para sanar as irregularidades a ele atribuídas.  
26.	Verifica-se que houve a prescrição da pretensão punitiva, conforme análise já realizada.
27.	Tendo em vista que não constam dos autos elementos que permitam reconhecer a boa-fé do responsável ou a ocorrência de outras excludentes de culpabilidade, sugere-se que as suas contas sejam julgadas irregulares, nos termos do art. 202, § 6º, do Regimento Interno do TCU, com a imputação do débito atualizado monetariamente e acrescido de juros de mora, nos termos do art. 202, §1º do Regimento Interno do TCU, descontado o valor eventualmente recolhido.
PROPOSTA DE ENCAMINHAMENTO
28.	Diante do exposto, submetem-se os autos à consideração superior, propondo:
a) rejeitar as alegações de defesa do Sr. Manoel Alicio da Silva Sfair (CPF XXX.373.842-XX) , prefeito do Município de Oiapoque/AP na gestão 2005-2008;
b) julgar irregulares, nos termos dos arts. 1º, inciso I, 16, inciso III, alínea "c", § 2º, da Lei 8.443/92, c/c os arts. 19 e 23, inciso III, da mesma Lei, e com arts. 1º, inciso I, 209, inciso III, 210 e 214, inciso III, do Regimento Interno/TCU, as contas do Sr. Manoel Alicio da Silva Sfair (CPF XXX.373.842-XX) , prefeito do Município de Oiapoque/AP, na gestão 2005-2008, condenando-o ao pagamento das importâncias a seguir especificadas, atualizadas monetariamente e acrescidas dos juros de mora, calculadas a partir das datas discriminadas até a data do efetiva quitação do débito, fixando-lhe o prazo de quinze dias, para que comprove, perante o Tribunal, o recolhimento das referidas quantias aos cofres do Tesouro Nacional, nos termos do art. 23, inciso III, alínea "a", da citada lei:
Quantificação do débito
	Data de ocorrência
	Valor histórico (R$) 
	Débito/Crédito

	1/3/2005
	23.110,00
	D

	12/8/2005
	22.003,91
	D

	31/8/2005
	22.518,74
	D

	Valor total do débito atualizado até 30/3/2021: R$ 278.550,42.
c) autorizar, desde logo, a cobrança judicial das dívidas, caso não atendidas a notificação, na forma do disposto no art. 28, inciso II, da Lei nº 8.443/92;
d) autorizar também, desde logo, se requerido, com fundamento no art. 26 da Lei 8.443, de 1992 c/c o art. 217, §§ 1º e 2º do Regimento Interno, o parcelamento da dívida em até 36 parcelas, incidindo sobre cada parcela, corrigida monetariamente, os correspondentes acréscimos legais fixando- lhes o prazo de quinze dias, a contar do recebimento da notificação, para comprovar perante o Tribunal o recolhimento da primeira parcela, e de trinta dias, a contar da parcela anterior, para comprovar os recolhimentos das demais parcelas, devendo incidir sobre cada valor mensal, atualizado monetariamente, os juros de mora devidos, na forma prevista na legislação em vigor, alertando o responsável de que a falta de comprovação do recolhimento de qualquer parcela importará o vencimento antecipado do saldo devedor, nos termos do § 2º do art. 217 do Regimento Interno deste Tribunal;
e) enviar cópia do Acórdão a ser prolatado, bem como do Relatório e do Voto que o fundamentarem, à Procuradoria da República no Estado do Amapá, nos termos do § 3º do art. 16 da Lei 8.443/1992, c/c o § 7º do art. 209 do Regimento Interno do TCU, para adoção das medidas cabíveis; e
f) enviar cópia do acórdão que vier a ser proferido ao Ministério da Agricultura, Pecuária e Abastecimento e ao responsável, para ciência, informando que a presente deliberação, acompanhada do Relatório e do Voto que a fundamenta, está disponível para a consulta no endereço www.tcu.gov.br/acordaos, além de esclarecer que, caso requerido, o TCU poderá fornecer sem custos as correspondentes cópias, de forma impressa."
9.	O Ministério Público assim se manifestou:
"Após analisar a resposta do responsável à sua citação (peça 20) , a Secex-TCE propôs, entre outras medidas, julgar irregulares as contas do Sr. Manoel Alicio da Silva Sfair, com fundamento no art. 16, inciso III, alínea "c", da Lei 8.443/1992, condenando-o pelo referido débito de R$ 67.632,65 (peças 23, p. 5-6; 24 e 25) . Tendo em vista a ocorrência da prescrição da pretensão punitiva, a unidade técnica deixou de propor a aplicação de multa ao responsável (peça 23, p. 4) .  
Conforme se verifica a partir dos elementos constantes dos autos, a irregularidade que ensejou a instauração desta TCE ocorreu no exercício de 2005, quando venceu o prazo para apresentação da prestação de contas da aplicação dos recursos do contrato de repasse (peças 3, p. 128, 130, 168, 170, 376 e 381; 4, p. 97 e 109; e 8, p. 1 e 4) . Aborda-se, portanto, irregularidade cometida há mais de dez anos. Considerando a relevância do tema atinente à prescritibilidade da pretensão de ressarcimento aos cofres públicos, sobretudo em face da evolução da jurisprudência do Supremo Tribunal Federal (STF) a respeito da matéria, entendo que se afigura oportuno um exame mais aprofundado acerca desse ponto.
Antes de tudo, devo destacar que, em outras oportunidades, já manifestei entendimento, em longos e detalhados pareceres, no sentido de que a análise da prescrição da pretensão de ressarcimento ao erário deve seguir as regras estabelecidas no Código Civil atualmente vigente. Como exemplos, cito os pareceres emitidos nos autos do TC Processo 000.012/2020-3, da relatoria do Ministro Vital do Rêgo, do TC Processo 036.485/2019-5, da relatoria do Ministro-Substituto Marcos Bemquerer Costa, do TC Processo 020.232/2017-9, da relatoria do Ministro-Substituto Weder de Oliveira, do TC Processo 031.091/2013-0, da relatoria do Ministro Benjamin Zymler, do TC  Processo 004.030/2017-6, da relatoria do Ministro-Substituto André Carvalho, do TC Processo 029.107/2019-9, da relatoria do Ministro Raimundo Carreiro, do TC  Processo 006.359/2019-1, da relatoria do Ministro Augusto Nardes, do TC Processo 017.162/2007-1, da relatoria do Ministro Aroldo Cedraz, do TC Processo 035.278/2015-3, da relatoria do Ministro-Substituto Augusto Sherman Cavalcanti, do TC Processo 000.071/2020-0, da relatoria do Ministro Jorge Oliveira, do TC Processo 027.487/2017-2, da relatoria do Ministro Walton Alencar Rodrigues, e do TC Processo 018.978/2012-6, da relatoria do Ministro Bruno Dantas.
Nos referidos processos, tive a oportunidade de externar opinião no sentido de que, em razão de seu caráter genérico e da ausência de normas específicas que disciplinem o assunto, o art. 205 do Código Civil - que constitui a regra geral de prescrição - deve incidir, a priori, em todas as situações para as quais a lei não tenha estabelecido prazo inferior. As normas de direito civil, notadamente as insertas na parte geral do Código Civil, por sua abrangência e estofo em sólidos princípios de direito, devem orientar a aplicação do Direito em todos os ramos, quando não conflitantes com matérias especificamente reguladas. Compreendo que, por esse caminho não se estará a preencher hiatos, mas sim a reconhecer que, na inexistência de norma específica para a hipótese, devem incidir as regras da Lei 10.406/2002.
Além do que, há que se reconhecer que a regra do art. 205 do Código Civil, conquanto inespecífica, é perfeitamente compatível com as normas que, desde muito, regem o procedimento de controle externo. E nesse passo, para que não se afronte a harmonia e o caráter sistêmico de suas normas, o Código Civil também pode e deve servir de parâmetro para o regramento de outras questões, como, por exemplo, e no que couber: as causas de suspensão previstas nos arts. 198 e 200; as causas interruptivas do art. 202, incisos I e VI; o recomeço da contagem do prazo estabelecido no art. 202, parágrafo único; a prescrição intercorrente prevista no art. 202, parágrafo único; os efeitos da interrupção efetuada contra devedor solidário, ex vi do art. 204, § 1º, in fine; o prazo geral de dez anos previsto no art. 205; e, o dever de guarda de documentos de que trata o art. 1.194.
Mesmo ciente de que as mais recentes deliberações da Corte de Contas, por motivos diversos, continuam a adotar a tese da imprescritibilidade da pretensão de ressarcimento (v.g. Acórdão 5236/2020-TCU-Plenário, 11.839/2020-TCU-2ª Câmara, 18/2021-TCU-1ª Câmara e 120/2021-TCU-Plenário) , ratifico posicionamento externado nos pareceres acima citados, no sentido de que o exame da ocorrência da prescrição da pretensão de ressarcimento aos cofres públicos - instrumentalizada nos processos de contas que tramitam no TCU - deve ter como parâmetro o prazo geral de prescrição indicado no art. 205 da Lei 10.406/2002, contado a partir da data de ocorrência da irregularidade que deu origem ao débito, em consonância com o art. 189 da mesma lei.
Dito isso, passo ao exame, no caso concreto, da ocorrência da prescrição da pretensão de ressarcimento. Considerando que as regras aplicáveis à prescrição da pretensão punitiva, nos termos do Acórdão 1441/2016-TCU-Plenário, são as mesmas que ora propomos para a análise da prescrição da pretensão de ressarcimento ao erário; considerando que, in casu, a irregularidade que ensejaria a aplicação de sanção é a mesma que daria causa à condenação em débito, assim como são as mesmas as causas interruptivas e demais variáveis; entendo cabível a análise em conjunto da ocorrência da prescrição para ambas pretensões.
Conforme registrado pela Secex-TCE, "o ajuste teve vigência de 30/12/1998 a 30/9/2005 (peça 3, p. 130-170) , com prazo para apresentação da prestação de contas até sessenta dias após a data de liberação da última parcela transferida" (peça 23, p. 1-2) . Como o último desbloqueio de recursos ocorreu em 31/8/2005 (peças 4, p. 97 e 109; e 23, p. 2) , mas a vigência do ajuste se estendeu até 30/9/2005, entendo adequada a conclusão da unidade técnica de que o prazo para apresentação de contas se findou em 30/11/2005, sessenta dias após o término da vigência do contrato de repasse (peça 23, p. 4) .
Dessa forma, adotando-se como parâmetro o exame perpetrado neste parecer acerca da matéria, verifica-se a consumação da prescrição da pretensão de ressarcimento ao erário no âmbito deste processo, pois, tomando-se como referência o fim do prazo para apresentação da prestação de contas, ocorrido em 30/11/2005 (peças 3, p. 128, 130, 168, 170, 376 e 381; 4, p. 97 e 109; 8, p. 1 e 4; e 23, p. 4) , o prazo prescricional de dez anos estabelecido no artigo 205 do Código Civil completou-se antes que fosse interrompido pelo ato que autorizou a citação do responsável, ocorrido em 24/6/2020 (peça 11) .
Por conseguinte, nos termos do art. 212 do Regimento Interno do TCU, as presentes contas devem ser arquivadas, sem julgamento de mérito. Sem embargo, caso a Corte de Contas, numa análise perfunctória e não exauriente, entenda que a irregularidade guarda correspondência com quaisquer condutas tipificadas na Lei 8.429/1992, deve promover o encaminhamento do acórdão que vier a ser proferido ao Ministério Público Federal, para que adote as medidas que entender cabíveis.
Com relação à análise de mérito das presentes contas, para o caso de não ser acolhida a tese de prescrição da pretensão de ressarcimento aqui defendida, anuo à conclusão da unidade técnica no sentido de "rejeitar as alegações de defesa apresentadas pelo responsável, uma vez que não foram suficientes para sanar as irregularidades a ele atribuídas" (peça 23, p. 4) . De fato, o ex-prefeito limitou-se, no essencial, a alegar que estaria "impossibilitado de apresentar melhores informações a respeito do processo citado pelo simples fato de não ter respostas aos ofícios (...) endereçados à Caixa Econômica Federal e à Prefeitura Municipal de Oiapoque..." (peça 20, p. 1) . 
Como bem refutado pela Secex-TCE, a impossibilidade ou dificuldade na obtenção dessas informações não seria suficiente para afastar sua responsabilidade por prestar contas da boa e regular aplicação dos recursos que lhe foram confiados, sobretudo por ter gerido os recursos das últimas parcelas desbloqueadas e ter sido, inclusive, notificado da irregularidade pela autoridade competente em 2/6/2011 (peças 3, p. 30-32, 376 e 381; 4, p. 97 e 109; e 23, p. 4) .
Ante o exposto, este membro do Ministério Público de Contas junto ao TCU manifesta-se pelo arquivamento do presente processo, sem julgamento do mérito, nos termos do art. 212 do Regimento Interno do TCU, sem prejuízo de que, caso o Tribunal entenda pertinente, envie cópia do acórdão a ser prolatado, bem como do relatório e do voto que o fundamentarem, à Procuradoria da República no Estado do Amapá.
Todavia, caso o Tribunal não acolha a tese de prescrição por mim defendida, manifesto-me de acordo com proposta da Secex-TCE (peças 23, p. 5-6; 24 e 25) ."
É o relatório.

não há.

Procurador Sergio Ricardo Costa Caribé.

CONTRATO DE REPASSE. NÃO DEMONSTRAÇÃO DA REGULAR APLICAÇÃO DE PARTE DOS RECURSOS TRANSFERIDOS. CONTAS IRREGULARES. DÉBITO. PRESCRIÇÃO DA PRETENSÃO PUNITIVA.

TOMADA DE CONTAS ESPECIAL (TCE)

Secretaria de Controle Externo de Tomada de Contas Especial (SecexTCE).

Trata-se de tomada de contas especial instaurada em razão de irregularidades na aplicação dos recursos federais transferidos por força do contrato de repasse 008043184/1998/MA/CAIXA, celebrado entre o Ministério da Agricultura, representado pela Caixa Econômica Federal, e a prefeitura do Município de Oiapoque/AP.
2.	O contrato, no valor de R$ 175.000,00, sendo R$ 150.000,00 à conta da contratante e R$ 25.000,00 referentes à contrapartida da contratada, teve por objeto "a implantação de infraestrutura e serviços de apoio à agricultura familiar no Município de Oiapoque/AP", com vigência estipulada para o período de 30/12/1998 a 30/9/2005, com prazo para apresentação da prestação de contas até sessenta dias após a data de liberação da última parcela transferida (peça 3, p. 122) .
3.	Especificamente, o ajuste previa a realização das instalações físicas para abrigar feira do agricultor familiar, compreendendo a execução das seguintes ações principais (peça 3, p. 72) : 
	Item
	Valor  (R$) 

	Obras e instalações
	90.000,00

	Aquisição de equipamentos e recuperação de frigorífico
	85.000,00

4.	Os repasses efetivos da União totalizaram R$ 150.000,00, sendo desbloqueados conforme detalhamento a seguir (peça 3, p. 349, 351, 361 e 376) :
	Valor desbloqueado (R$) 
	Data

	50.500,01
	14/5/1999

	33.965,05
	4/8/1999

	10.665,00
	28/3/2000

	9.756,03 
	29/3/2000

	23.110,00
	1/3/2005

	22.003,91
	12/8/2005

	22.518,74
	31/8/2005

5.	Conforme apontado no Parecer Consubstanciado da Caixa, foi executado o percentual de 100% do objeto. Foram cumpridos os objetivos previstos no plano de trabalho, gerou-se o benefício social esperado e houve funcionalidade do objeto pactuado (peça 3, p. 2) .
6.	Entretanto, foi constatada a omissão no dever de prestar contas da quinta e da sexta parcelas dos recursos desbloqueados, bem como do saldo dos rendimentos de aplicação financeira do repasse utilizados, no valor de R$ 22.518,74.
7.	Foi, então, promovida a citação do sr. Manoel Alicio da Silva Sfair, prefeito do Município de Oiapoque/AP na gestão 2005-2008.
II
8.	Em essência, o responsável argumentou que (peça 20) :
- os recursos foram devidamente aplicados consoante previsto no plano de trabalho; e
- não possui condições de apresentar a documentação relativa à prestação de contas em razão do longo período de tempo transcorrido.
9.	O Ministério Público junto ao TCU entende que ocorreu a prescrição da pretensão ressarcitória.
10.	Superada essa preliminar, o Parquet acolhe a proposta da unidade técnica no sentido de que o responsável tenha suas contas julgadas irregulares com a condenação em débito pelos valores impugnados. Não houve proposta de aplicação de sanção em razão da prescrição da pretensão punitiva.
III
11.	Em relação ao argumento acerca da ocorrência dos prazos prescricionais ou decadenciais, insta analisar a questão sob dois aspectos: pretensão punitiva e ações de ressarcimento.
12.	Quanto ao primeiro, mediante o Acórdão 1441/2016-TCU-Plenário, proferido em incidente de uniformização de jurisprudência, restou assente que a prescrição punitiva do TCU subordina-se ao prazo geral de prescrição disposto no Código Civil: dez anos. Essa prescrição é contada a partir da data da ocorrência da irregularidade e é interrompida pelo ato que ordenar a citação, a audiência ou a oitiva da parte. Ou seja, como os fatos impugnados ocorreram a partir de 30/11/2005 (dia seguinte ao término do prazo para apresentação da prestação de contas) e as oitivas foram autorizadas em 24/6/2020 (peça 11) , ocorreu tal espécie de prescrição.
13.	Em relação ao ressarcimento, a jurisprudência da Corte de Contas, fundamentada no art. 37, § 5º, da Constituição Federal e na jurisprudência do Supremo Tribunal Federal (v.g. Mandado de Segurança 26.210-9/DF) e consolidada na Súmula 282 do TCU, aduz que as ações de ressarcimento movidas pelo Estado contra os agentes causadores de danos ao erário são imprescritíveis.
14.	Não desconheço que o Supremo Tribunal Federal, no âmbito do RE 636886/AL, fixou o seguinte enunciado para o Tema 899: "É prescritível a pretensão de ressarcimento ao erário fundada em decisão de Tribunal de Contas".
15.	A respeito, registro que os embargos de declaração opostos a essa decisão foram apreciados pelo Plenário do Supremo Tribunal Federal, em sessão virtual ocorrida de 13/8 a 20/8/2021.
16.	Na ocasião, o Tribunal, por maioria, rejeitou o expediente recursal, nos termos do voto do Relator, Ministro Alexandre de Moraes, vencidos os Ministros Roberto Barroso e Edson Fachin,
17.	Consta do voto do relator a seguinte passagem:
"Os argumentos acima elencados conduzem à conclusão no sentido de que a pretensão executória de título executivo proveniente de decisão do TCU da qual resulte imputação de débito ou multa é prescritível; e, portanto, a ela se aplica o prazo prescricional da Lei de Execução Fiscal.
Nenhuma consideração houve acerca do prazo para constituição do título executivo, até porque esse não era o objeto da questão cuja repercussão geral foi reconhecida no Tema 899, que ficou adstrito, como sobejamente já apontado, à fase posterior a formação do título." (grifos acrescidos) .
18.	Com efeito, a deliberação não tratou da prescrição do processo de controle externo levado a cabo perante o Tribunal de Contas da União, mas da prescrição intercorrente ocorrida durante a fase de execução do acórdão condenatório do Tribunal. No caso, a Fazenda Pública deixou a ação paralisada por mais de seis anos, o que ensejou a declaração de prescrição intercorrente no aludido caso concreto.
IV
19.	Quanto ao mérito, o responsável, como apontou a unidade técnica, não foi hábil em apresentar a prestação de contas dos recursos repassados e por ele geridos.
20.	Em que pese o longo espaço de tempo transcorrido entre a data de realização da citação - 28/9/2020 - e a caracterização da omissão no dever de prestar contas - 30/11/2005 -, registro que o responsável recebeu as seguintes notificações de que deveria apresentar a prestação de contas final dos recursos repassados:
- notificação da Caixa em 1º/10/2005 (peça 30, p. 6) ;
- notificação da Caixa em 6/2/2006 (peça 30, p. 12) ; e
- notificação da Caixa em 2/6/2011 (peça 30, p. 32) .
21.	Ou seja, o responsável teve, tempestivamente, ciência da necessidade de prestar contas dos recursos em questão e não adotou providências a respeito. Não cabe, pois, eventual argumento de que o longo transcurso de tempo tenha prejudicado o direito de defesa.
V
22.	A jurisprudência do TCU é firme no tocante à responsabilidade pessoal daqueles que se comprometem pela regular aplicação de recursos federais. Nesse passo, todo aquele que utiliza ou gerencia recursos públicos, por obrigação constitucional e legal, submete-se ao dever de demonstrar o correto emprego dos valores federais, nos termos dos arts. 70, parágrafo único, e 37, caput, da Constituição Federal e do art. 93 do Decreto-Lei 200/1967.
23.	Em outras palavras, compete ao responsável demonstrar a correta utilização dos recursos públicos que lhe foram confiados, o que não ocorreu no presente caso, ante a ausência de documentação que demonstre o destino dado a parte dos recursos.
24.	Dessa forma, em face da ausência de elementos capazes de demonstrar nos autos a boa e regular aplicação dos recursos em questão e de permitir a conclusão pela boa-fé, alinho-me ao encaminhamento sugerido pela unidade técnica e endossado pelo Parquet especializado, no sentido de julgar irregulares as presentes contas com a condenação do responsável pelo valor impugnado.
VI
Diante do exposto, acolho o parecer da unidade técnica e voto por que o Tribunal adote o acórdão que ora submeto à deliberação deste Colegiado.
TCU, Sala das Sessões, em 14 de setembro de 2021.
BENJAMIN ZYMLER 
Relator